ACORDAO-COMPLETO-2462975

ACÓRDÃO 1159/2021 ATA 17/2021 - PLENÁRIO

VISTOS, relatados e discutidos estes autos de relatório de auditoria realizada na Secretaria Nacional de Aviação Civil do antigo Ministério dos Transportes, Portos e Aviação Civil (SAC/MT) e na Secretaria de Infraestrutura do Estado da Bahia (Seinfra/BA) , com o objetivo de fiscalizar as obras de construção do novo aeroporto de Vitória da Conquista/BA,
	ACORDAM os Ministros do Tribunal de Contas da União, reunidos em sessão do Plenário, ante as razões expostas pelo Relator, em:
	9.1. rejeitar as razões de justificativas apresentadas pelos Srs. Marcus Benicio Foltz Cavalcanti e Saulo Filinto Pontes de Souza, deixando de aplicar-lhes multa, devido aos fundamentos expostos no voto;
	9.2. dar ciência à Secretaria de Infraestrutura do Estado da Bahia (Seinfra/BA) de que:
	9.2.1. as obras do terminal de passageiros (TPS) do Novo Aeroporto de Vitória da Conquista/BA (Contrato 21-CT028/2017) foram iniciadas sem aprovação do projeto básico e/ou executivo e sem autorização do órgão concedente (SAC/MTPA) , o que afronta o disposto no Termo de Convênio 822.719/2015, cláusula segunda, alíneas "a" e "n", e na Lei 12.462/2011, art. 8º, § 7º, c/c o Decreto 7.581/2011, art. 66;
	9.2.2. houve o recebimento de carros contraincêndio de aeródromos (CCI) em desacordo com as especificações editalícias, nos Contratos 9/SAC-PR/2014 e 10/SAC-PR/2014, o que afronta o disposto na alínea "b" do inciso II do art. 73 da Lei 8.666/1993 c/c o art. 9º da Lei 10.520/2002;
	9.3. dar ciência desta deliberação à SAC/MT, à Seinfra/BA e aos responsáveis.
	9.4. arquivar o processo.

Relatório de auditoria realizada com o objetivo de fiscalizar as obras de construção do novo aeroporto de Vitória da Conquista/BA. Análise das oitivas e das audiências.

Ministério dos Transportes, Portos e Aviação Civil (extinta) e Secretaria de Infraestrutura do Estado da Bahia.

3. Interessados/Responsáveis:
3.1. Interessados: Congresso Nacional (vinculador); Lavrita Engenharia Consultoria e Equipamentos Industriais Ltda (46.954.004/0001-00) e Triel-HT Industrial e Participações S/A (89.422.042/0001-24)
3.2. Responsáveis: Marcus Benicio Foltz Cavalcanti (XXX.463.155-XX) e Saulo Filinto Pontes de Souza (XXX.808.535-XX).

13.1. Ministros presentes: Ana Arraes (Presidente), Walton Alencar Rodrigues, Benjamin Zymler (Relator), Augusto Nardes, Raimundo Carreiro e Jorge Oliveira.
13.2. Ministros-Substitutos convocados: Augusto Sherman Cavalcanti, Marcos Bemquerer Costa e André Luís de Carvalho.
13.3. Ministro-Substituto presente: Weder de Oliveira.

BENJAMIN ZYMLER

Cuidam os autos de relatório de auditoria realizada na Secretaria Nacional de Aviação Civil do antigo Ministério dos Transportes, Portos e Aviação Civil (SAC/MT) e na Secretaria de Infraestrutura do Estado da Bahia (Seinfra/BA) , com o objetivo de fiscalizar as obras de construção do novo aeroporto de Vitória da Conquista/BA. 
2.	Para a consecução do objeto, foi previsto o aporte de recursos do Fundo Nacional de Aviação Civil (Fnac) , por meio dos Convênios 769.301/2012 (lado Ar) e 822.719/2015 (lado Terra) , celebrados entre a SAC/MT e a Seinfra/BA.
3.	O Convênio 769.301/2012 foi pactuado no valor de R$ 53.070.407,02 e vigeu de 26/12/2012 a 18/12/2016. Seu objeto previa a construção da infraestrutura de pista de pouso e decolagem, acessos viários, seção contra incêndio - SCI, subestação, iluminação da via de acesso e cercas patrimonial e operacional.
4.	O Convênio 822719/2015, que se encontrava à época em execução, previu o aporte de R$ 45.000.000,00 para construção do terminal de passageiros (TPS) , aquisição e instalação dos equipamentos de auxílio à navegação, complemento da cerca operacional, reservatórios de água, iluminação de via de contorno, mobiliários e equipamentos do SESCINC, iluminação do pátio de aeronaves e implantação de redes de telecomunicações.
5.	No curso da fiscalização, foram identificados os seguintes indícios de irregularidades:  obras do terminal de passageiros (TPS) iniciadas sem aprovação do projeto básico e/ou executivo e sem autorização do órgão concedente (Contrato CE021-CT028-17) (achado III.1) ; inexecução de obras previstas em contrato (Contrato de Empreitada DERBA CE004-CT017/14) (achado III.2) ; concepção do empreendimento não considerou e/ou não planejou adequadamente as obras/serviços complementares (Convênio 769.301/2012) (achado III.4) ; e atrasos no cronograma das obras do TPS (Contrato 021-CT028/17) (achado III.5) .
6.	Por meio de despacho, autorizei as seguintes medidas processuais:
6.1.	Audiência dos Srs. Marcus Benício Foltz Cavalcanti, na condição de Secretário de Infraestrutura do Estado da Bahia, e Saulo Filinto Pontes de Souza, na condição de Diretor-Superintendente da Superintendência de Infraestrutura de Transportes da Bahia, "por ter assinado ordem de serviço para início das obras do Terminal de Passageiros do Novo Aeroporto de Vitória da Conquista antes da aprovação do projeto básico pelo Ministério dos Transportes, Portos e Aviação Civil, e antes da conclusão e aprovação do projeto executivo da etapa, e também antes da emissão de autorização para início das obras pelo órgão concedente, em afronta ao Termo de Convênio 822719/2015, Cláusula Segunda, alíneas "a" e "n", e da Lei 12.462/2011, art. 8º, § 7º, c/c o Decreto 7.581/2011, art. 66"; 
6.2.	Oitiva:
a)	do então Ministério dos Transportes, Portos e Aviação Civil e da Secretaria de Infraestrutura do Estado da Bahia, em virtude das "[...] irregularidades apontadas neste Relatório de Auditoria relacionadas ao serviço não prestado de instalação da bacia de contenção prevista na planta 598016-10-PE-119-DE-0201 relativa ao Contrato de Empreitada DERBA CE-004/CT027/14, no âmbito do Convênio 769301/2012"; e
b)	do então Ministério dos Transportes, Portos e Aviação Civil e das sociedades empresárias Lavrita Engenharia Consultoria e Equipamentos Industriais Ltda. e Triel-HT Industrial e Participações S.A., em virtude da "[...] emissão de Termos de Recebimento Definitivos de Carros Contraincêndio de Aeródromo, os quais estavam em desacordo com as especificações do Edital Pregão Eletrônico para Registro de Preços 2/2013, em contrariedade ao art. 73, inciso II, da Lei 8.666/93 c/c art. 9º Lei 10.520/2002 e ao art. 5º, inciso II, alínea "f" da Portaria Interministerial 507/2011, podendo resultar em decisão do Tribunal no sentido de desconstituir os referidos termos de recebimento".
7.	A SeinfraRodoviaAviação analisou as respostas encaminhadas, na forma da instrução transcrita parcialmente a seguir com os ajustes pertinentes:
"I. Obras do terminal de passageiros (TPS) do novo aeroporto de Vitória da Conquista-BA iniciadas sem aprovação do projeto básico e/ou executivo e sem autorização do órgão concedente (Contrato 21-CT028/2017) (achado III.1) 
Manifestação Sr. Marcus Benício Foltz Cavalcanti
9.	Informou que a Ordem de Serviço do Contrato CE021-CT028-17 foi emitida após a publicação do seu extrato no Diário Oficial da União (DOU) , transcrevendo o objeto contratual, mas especificando que os serviços seriam iniciados conforme prazos estabelecidos no Edital, ou seja, os primeiros sessenta dias seriam destinados à mobilização, elaboração, entrega e aprovação dos Projetos Básico e Executivo; e os trezentos dias subsequentes, para execução das obras, em consonância com a doutrina, citando Autounian e Cavalcanti:
A contratação integrada trouxe uma novidade em relação à ordem de serviço pensada nos moldes da Lei n. 8.666/1993, em especial pelo fato de haver a etapa de elaboração de projeto básico, que já representa o primeiro produto do contrato. Isso significa que, de forma estrita, será emitida uma ordem de serviço para elaboração do projeto e mobilização da empresa, e condicionando o início da execução dos serviços à aprovação dos projetos pela Administração.
10.	Portanto, não há que se falar em Ordem de Serviço para início das obras, e sim, em Ordem de Serviço condizente com o tipo de contratação.
11.	Uma vez concluída a fase de elaboração do projeto básico pelo consórcio contratado, o projeto foi analisado pela Diretoria de Terminais, da Superintendência de Transportes da Bahia (SIT) , órgão da estrutura da Secretaria de Infraestrutura (Seinfra) , sendo encaminhado à SAC, em 1/6/2017, que não formalizou a sua aprovação.
12.	Considerando que o prazo total do empreendimento era de 360 dias consecutivos, com término em 21/3/2018; que o aeroporto Pedro Otacílio estava funcionando com restrições ambientais e operacionais; e se afigurava imperioso que o novo aeroporto entrasse em operação em meados de 2018, o Estado da Bahia entendeu que o retardamento do início das obras causaria graves prejuízos à sociedade, à economia da região, à aviação regional e ao Poder Público.
13.	Ademais, contribuiu para a decisão de dar início à obra o fato de a infraestrutura do lado ar estar concluída, com investimentos da ordem de R$ 60 milhões, sofrendo deterioração e exigindo recursos para a guarda e vigilância do patrimônio, causando prejuízo ao erário.
14.	Assim, as obras foram iniciadas pela etapa de fundação, por se tratar de projeto especializado, de responsabilidade do autor, não susceptível de alteração. O Projeto Executivo, aprovado pela Seinfra, foi enviado à SAC para análise em 17/5/2017, mediante Ofício GTDA/n. 075/2017 da Diretoria de Terminais da SIT, solicitando autorização para início as obras, atendendo sugestão da própria SAC.
15.	O defendente concluiu pedindo a sua exclusão do rol de responsáveis do presente processo, por entender que a Ordem de Serviço está em conformidade com o Edital e a sistemática do Regime Diferenciado de Contratação (RDC) , no regime de Contratação Integrada (CI) , e que a decisão adotada pelo Estado da Bahia revestiu-se de razoabilidade, considerando que o atraso nas obras causaria significativos prejuízos à região sudoeste do Estado, em virtude da localização do equipamento, diante da representatividade do Município de Vitória da Conquista para o desenvolvimento da região, constituída de 39 municípios, onde assume a função de polarizador econômico.
Manifestação do Sr. Saulo Filinto Pontes de Souza
16.	Observou-se que a manifestação do Sr. Saulo (peça 110) é idêntica à apresentada pelo Sr. Marcus Benício Foltz Cavalcanti (peça 109) .
Manifestação da Secretaria de Infraestrutura do Estado da Bahia
17.	Iniciou informando que a Secretaria de Infraestrutura (Seinfra) realizou o RDC Eletrônico n. 002/2016, com base em um anteprojeto, elaborado em consonância com o disposto no art. 74 do Decreto n. 7.581, de 11 de outubro de 2011, e dotado de detalhamento similar ao de um Projeto Básico.
18.	Após a publicação do extrato do Contrato CE021-CT028-17, foi emitida a Ordem de Serviço, de acordo com item 3.2 do Edital, para serem iniciados os serviços constantes do objeto contratual, obedecendo à ordem e aos prazos previstos nos itens 3.1.1 e 3.1.2 do Edital, conforme estabelecido para as contratações oriundas do RDC/CI.
19.	Após a conclusão da fase de elaboração do projeto básico pelo consórcio contratado, este foi analisado pela Diretoria de Terminais, da Superintendência de Transportes da Bahia (SIT) , e encaminhado à SAC, em 1/6/2017, que, a despeito do longo prazo, não formalizou a sua aprovação.
20.	O projeto básico desenvolvido obedecia ao mesmo conceito do anteprojeto, que foi exaustivamente analisado e aprovado pela SAC, seguindo as diretrizes propostas, conforme apontado no Relatório de Auditoria, e por isso as exigências da SAC para aprová-lo causaram estranheza à Seinfra, sobretudo, porque nos procedimentos do RDC/CI a aceitação do projeto deveria limitar-se a sua adequação técnica em relação aos parâmetros definidos no instrumento convocatório, em consonância com o §2º do art. 66 do Decreto n. 7581/2011.
21.	A atitude da SAC em protelar a aprovação do Projeto Básico, fazendo exigências como se estivesse analisando um projeto executivo, poderia ensejar a necessidade de aditamento de prazo e consequente reequilíbrio econômico-financeiro do contrato.
22.	As obras foram iniciadas pela etapa de fundação, por se tratar de projeto especializado, não passível de sugestão de modificação da concepção do modelo definido pelo estruturalista, questionamentos sobre carregamento utilizado ou definição das dimensões da armadura das peças, como reconheceu a própria SAC na Nota Técnica n. 28/2017/DIAR-SAC/SAC-MTPA (peça 108, p. 10-33) :
'Ressaltamos que a responsabilidade técnica dos projetos, principalmente em relação aos dimensionamentos, cálculos e segurança é do projetista devidamente identificado em ART e do Convenente, a SEINFRA do Estado da Bahia, conforme preconiza em diversas súmulas e acórdãos publicados pelo Tribunal de Contas da União ....'
23.	 O projeto executivo de fundação, desenvolvido pelo Engenheiro Civil Eduardo Dell'Avanzi, conforme Anotação de Responsabilidade Técnica (ART) n. 20172045616 (peça 108, p. 84-85) , foi aprovado pela Seinfra e enviado à Sac para análise, em 17/5/2017, mediante Ofício GTDA/N. 075/2017, da Diretoria de Terminais da SIT, solicitando autorização para início das obras, atendendo sugestão da própria Sac.
24.	Entendeu que, diante do exposto, os pontos apontados como irregulares pelo TCU no Relatório de Auditoria referente a este achado não devem obstar a continuidade do convênio em questão, considerando que os serviços executados não são passíveis de sofrer modificações e, portanto, não causam danos ao erário.
25.	Ponderou que a omissão da SAC em aprovar o projeto básico, sobretudo porque este replica quase que integralmente o anteprojeto, tal o grau de especificidade, desborda do razoável e milita completamente contra o dever de boa-fé que deve presidir as relações entre os entes públicos. O estado da Bahia, ao recepcionar o múnus de construir o aeroporto, trouxe para si a responsabilidade da obra, não apenas perante a sociedade baiana, uma vez que o novo aeroporto se constituiria em elemento de expansão econômica da região.
26.	Nesse sentido, o atraso na aprovação do projeto básico e, consequentemente, nas obras do Novo Aeroporto de Vitória da Conquista certamente causará significativos prejuízos a região sudoeste e ao estado da Bahia, em virtude da localização estratégica do equipamento, diante da representatividade do município de Vitória da Conquista para o desenvolvimento da região, constituída de 39 Municípios, onde assume a função de polarizador econômico.
Manifestação MTPA
27.	Por meio do Oficio n. 243/2017/DIAR-SAC/SAC (peça 111, item não digitalizável) , em 16/10/2017, a SAC questionou o Governo do Estado da Bahia quanto ao início das obras do Terminal de Passageiros (TPS) do novo aeroporto de Vitória da Conquista sem projeto básico aceito e sem autorização do órgão concedente, no âmbito do Contrato CE021-CT028/2017 e do Convênio 822719/2015, em desacordo com a legislação vigente.
28.	Em 6/6/2017, já havia uma manifestação da SAC, por meio do Ofício n. 90/2017/DIAR-SAC/SAC (peça 111, item não digitalizável) , informando que a emissão da Ordem de Serviço para execução de obras não havia recebido autorização formal de que tratavam os termos do Convênio, e, portanto, não estaria autorizado o início de qualquer serviço que não fosse a execução dos projetos.
29.	A Seinfra se manifestou por meio do Of. GASEC n. 198/2017, de 13/6/2017 (peça 111, item não digitalizável) , relatando que para iniciar a execução do contrato era necessária a emissão de uma ordem de serviço, que apesar de ter sido emitida abrangendo todo o objeto contratual, está sendo cumprida em etapas, considerando que são interdependentes. O Estado da Bahia não havia respondido aos questionamentos feitos até a conclusão do Ofício 216/2017/ACI (peça 111) . 
30.	Posteriormente, a SAC encaminhou ao TCU a resposta da Seinfra/BA aos questionamentos feitos por ocasião do Ofício n. 243/2017/DIAR-SAC/SAC, contendo os argumentos já transcritos no item anterior desta instrução (peça 113) . A SAC não apresentou qualquer comentário em relação às informações prestadas pela Seinfra.
Análise
31.	As justificativas apresentadas pela Seinfra quanto à "urgência" do início das obras não estão providas de amparo legal, conforme apontado no Relatório de Auditoria:
'Conclui-se assim ser ilegal a manutenção da execução das obras sem o aval do órgão concedente, e, caso o convenente deseje prosseguir por sua conta e risco nessa condição, o termo de convênio poderá ser rescindido em face de seu descumprimento, nos termos da Cláusula décima segunda, subcláusula única, alínea "b" do instrumento pactuado (Evidência 5) . '
32.	Também foi apontado no referido Relatório:
'Pelo exposto, e considerando (i) o princípio da indisponibilidade do interesse público - uma vez que não é dado ao órgão concedente o poder para escolher entre cumprir e não cumprir o que é do interesse público em relação às cláusulas pactuadas no convênio; (ii) o fato de não haver no momento fundado receio de grave lesão aos cofres da União, mas apenas aos cofres do Estado da Bahia, a despeito da existência inequívoca de irregularidades consideradas graves; e (iii) o fato de ter sido emitida nota de empenho no valor de R$ 25.000.000,00 (Evidência 5) pelo concedente, apesar de não haver desembolso de recursos pela União até o momento; (iv) que a Cláusula, Segunda, inciso III, alínea "r", obriga o convenente a corrigir vícios que possam comprometer a fruição do benefício pela população beneficiária, quando detectados pelo concedente ou pelos órgãos de controle, deve-se: (...) '
33.	Dessa maneira, apesar do descumprimento da norma legal, não foram repassados recursos federais ao convenente antes da aprovação do projeto, conforme apontado do parágrafo anterior e consignado no Relatório de Auditoria:
'43. A SAC/MT, por outro lado, agiu corretamente ao não repassar nenhum recurso federal ao convenente e a não aprovar apenas partes do projeto básico, a despeito do início da execução das obras do TPS de forma unilateral, de acordo com pesquisa realizada no Siconv (Evidência 28) . 
44. Nesse caso, embora o Estado da Bahia possa, por sua conta e risco exclusivos, continuar a executar as obras sem projeto executivo aprovado caso venha a rescindir o convênio, já que a União não deve arcar em hipótese alguma com pagamentos irregulares, por outro lado subsiste a competência da Corte para determinar ao concedente - órgão público federal - o estrito cumprimento dos termos do convênio e a aplicação da Lei Federal sobre o objeto pactuado enquanto este estiver válido, inclusive por força do art. 52, caput, da Portaria Interministerial 507/2011, que orienta a execução do convênio em estrita observância às cláusulas avençadas e às demais normas pertinentes. 
...
49. Deve ser ponderado também que o projeto básico apresentado inicialmente pela Seinfra/BA à SAC/MT, não destoa significativamente do anteprojeto licitado (Evidência 51) , havendo a rigor somente pequenas alterações de layout e melhorias na alocação dos espaços internos do TPS. Portanto, não há que se falar em inviabilidade das soluções propostas em anteprojeto neste caso. 
50. Em assim sendo, inexiste periculum in mora, uma vez que não ficou constatada a iminência de qualquer pagamento a ser feito pelo órgão concedente. Ao contrário, este último afirmou categoricamente que não realizará aprovação parcial de projeto básico e nem autorizará o início das obras sem projeto básico completo (Evidência 26) . 
51. Já sob a ótica do periculum in mora reverso, a demora na suspensão do convênio poderia no extremo criar obstáculos ao acesso aeroportuário na cidade de Vitória da Conquista, considerando que o atual aeroporto tem previsão de ser desativado em julho/2018, quando se encerra o contrato com o atual administrador (empresa Socicam) . Tendo em conta que o cronograma das obras do TPS é de doze meses, o atraso na disponibilização da nova infraestrutura pode trazer relevante impacto negativo do ponto de vista econômico, social e turístico para a cidade de Vitória da Conquista, podendo inclusive ultrapassar eventual valor apurado a título de débito com a União.' 
34.	Também se entende que a declaração da Seinfra/BA, de que "A atitude da SAC em protelar a aprovação do Projeto Básico, fazendo exigências como se estivesse analisando um Projeto Executivo, poderia ensejar a necessidade de aditamento de prazo e consequente equilíbrio econômico-financeiro do contrato", não se justifica, uma vez que a fiscalização do contrato administrativo não é uma mera opção discricionária da autoridade administrativa. Trata-se de um poder-dever, impondo a obrigação de acompanhamento da execução do ajuste pela Administração.
35.	Diante do exposto, verifica-se que os responsáveis ouvidos em audiência não elidiram a irregularidade de descumprimento do Termo de Convênio 822719/2015, Cláusula Segunda, alíneas "a" e "n", bem como da Lei 12.462/2011, art. 8º, § 7º, c/c o Decreto 7.581/2011, art. 66, uma vez que eles autorizaram o início das obras objeto do Contrato 21-CT028/2017 sem aprovação formal do projeto básico por parte da SAC. Por isso, propõe-se a rejeição de suas razões de justificativa. Resta avaliar se houve prejuízo ao erário em decorrência dessa irregularidade.
36.	A Nota Técnica n. 28/2017/DIAR-SAC/SAC-MTPA (peça 54) , de 7/8/2017, assim conclui a análise do projeto básico:
'23.8. Da avaliação acima apresentada, conclui-se que o projeto básico não está completo, inviabilizando a aceitação do mesmo, tendo em vista as responsabilidades estabelecidas pelo convênio em tela. Requisita-se ao Governo do Estado da Bahia atendimento aos itens elencados ao longo desta nota técnica, visando a apresentação de nova versão de projeto básico. O mesmo deverá ser encaminhado em um único ofício, documentos devidamente assinados, com controle de revisão registrado (possibilitando rastreamento da compatibilização das disciplinas) , arquivos em formato PDF e editáveis (CAD ou outro formato) , e registro claro com parecer de análise e aprovação por parte do convenente.
23.9. O projeto básico é peça fundamental para a administração pública, visando a correta destinação de recursos para execução de obras, independente da modalidade de licitação adotada. Todos os seus componentes (memoriais descritivos, especificações técnicas, representações gráficas, memória de dimensionamento e de quantitativos, orçamento etc.) devem apresentar nível de detalhamento adequado e justificativa das soluções adotadas para cada disciplina, compatibilizando o mesmo ao benefício esperado pelo termo de referência aprovado para a contratação das obras. Projetos deficientes impactarão diretamente a execução de obras, com a necessidade de modificações de soluções e redimensionamentos já em canteiro de obras, sem falar nas dificuldades que trarão à fiscalização dos contratos pelo convenente e monitoramento pelo concedente. Ademais, o detalhamento de algumas disciplinas, como sistemas hidrossanitários, podem impor necessidade de alterações em outras disciplinas.
23.10. Ressalta-se que o grande número de observações, questionamentos e necessidade de complementação nas disciplinas, podem indicar deficiência na atuação da fiscalização quando do acompanhamento da execução desse contrato. Nesse sentido, é necessário que o Governo do Estado da Bahia faça valer a fiscalização em andamento, de forma que os projetos a serem encaminhados a esse ministério encontrem-se aprovados e adequados, fazendo uso, se necessário, de apoio externo à fiscalização.
23.11. Dentre as deficiências apresentadas, o orçamento detalhado destaca-se como item relevante. Diante das diversas alterações do anteprojeto verificadas pela equipe técnica, em quase todas as disciplinas, é fundamental que os quantitativos e custos sejam apresentados, compatíveis com as soluções adotadas. Sobre as alterações, ressalta-se que avaliação deve ser feita pela fiscalização quanto a relevância das mesmas, justificativas e atendimento ao previsto no convênio em execução, providenciando devido registro no projeto básico, e compatibilização de todas as disciplinas com o leiaute final. Tal fato já havia sido observado no parecer anterior e não atendido novamente. 
23.12. Destaca-se ainda não haver qualquer detalhamento de armações das estruturas em concreto armado (fundações e superestrutura) e precariedade das informações necessárias para definição do abastecimento de água do aeroporto, seja em função de não haver estudo para implantação do poço artesiano, ou mesmo dimensionamento dos reservatórios em função de quantitativo de passageiros fora da realidade atual de movimentação do aeroporto de Vitória da Conquista (SBQV) .
23.13. Em se tratando de Sistemas Eletrônicos encontram-se diversas evidências que os documentos apresentados foram baseados em documentos da INFRAERO sem as devidas referencias, o que, além de causar confusão ao entendimento por não se tratar de aeroporto operado pela INFRAERO, pode caracterizar-se como violação de direitos autorais, se confirmado tal fato.
23.14. Por fim, a equipe coloca-se à disposição para apoiar no entendimento e atendimento das demandas emanadas, seja em reunião presencial, áudio-conferência ou troca de e-mails, de forma a agilizar os devidos ajustes.'
37.	A Nota Técnica n. 80/2017/DIAR-SAC/SAC-MTPA (peça 117) , de 19/12/2017, concluiu:
'A nova versão apresentada do Projeto Básico representa uma evolução significativa do trabalho inicialmente apresentado pelo Governo do Estado da Bahia. Foram atendidos, na grande maioria, os itens questionados, ou apresentadas justificativas para seu não atendimento. A extensão do texto ora apresentado se justifica pelo fato de se ter juntado todas as manifestações e considerações num único documento, facilitando a rastreabilidade e a avaliação por parte da fiscalização do Estado da Bahia quanto as recomendações colocadas pela SAC no sentido de melhorar a qualidade da execução das obras.
Ressalta-se que esta Nota não apresenta novas considerações quanto ao Sistema de Climatização, tendo em vista o mesmo ter seus projetos considerados como satisfatórios em análises anteriores.
Contudo, carecem algumas questões a serem avaliadas, revisadas ou apresentadas, conforme tratado acima. Algumas relativas a dimensionamento, como é o caso do reservatório de água, que devem ser adequadas, ou mesmo a não apresentação orçamento compatível com projeto e planilhas de quantidades e serviços, com suas respectivas memórias - informação que entendemos importante para fiscalização e acompanhamento das obras por parte do Estado da Bahia, possibilitando avaliação prévia e monitoramento de equipe mobilizada, equipamentos e insumos no canteiro, no prazo necessário para cumprimento das metas previstas.
Dessa forma, entende-se pela impossibilidade de aceitação do referido Projeto Básico, sendo necessário ajustes por parte do Governo do Estado da Bahia.
Por fim, registra-se consulta à Consultoria Jurídica do Ministério (Parecer 24 - SEI N. 0710607) , sem resposta até o momento, acerca da justificativa apresentada pelo Governo do Estado da Bahia quanto ao não atendimento de diversos itens em função da modalidade de contratação adotada, no caso RDC Integrada.'
38.	Consta no Ofício n. 248/2017/GAB-SAC/SAC (peça 118) , de 22/12/2017, endereçado à Seinfra/BA, sobre a análise de projeto básico do TPS:
'Requisito, dessa forma, que se encaminhe à SAC o pedido de autorização de Ordem de Serviço em conjunto com as seguintes declarações: a) Declaração formal de aprovação final do projeto básico pela equipe de fiscalização do Estado da Bahia (com ART da Fiscalização) ; b) Declaração de que o projeto atende, no que couber, às questões apontadas na nota em anexo, revisando em especial o que foi apontado quanto ao dimensionamento e detalhamento nesta etapa de projetos; c) Nova proposta de Plano de Trabalho, ajustando prazos e metas, caso entenda necessário. Demais itens possíveis de serem detalhados em projeto executivo deverão ser observados pela fiscalização da equipe do Estado quando desta etapa.'
39.	Tal posição foi ratificada pelo Parecer n. 00065/2018/CONJUR-MTPA/CGU/AGU (peça 119) , de 25/1/18:
'17. Diante da consulta formulada, e levando-se em conta a aprovação do anteprojeto pela Administração, e a impossibilidade de que o eventual aditivo atinja uma situação já consolidada, desnecessária a alteração do convênio por aditivo no presente caso.
18. Nas próximas oportunidades, no entanto, recomenda-se que a Administração elabore o termo aditivo ao convênio, avaliando a eventual necessidade de que o marco a ser utilizado no cronograma de desembolso seja a apresentação do projeto executivo, e não do projeto básico, nos casos em que a opção se der pelo RDC.
19. No exercício da competência delegada pelo art. 4º da Ordem de Serviço nº 006, de 12 de maio de 2017, publicada no Boletim de Pessoal nº 09, que circulou em 15 de maio de 2017, determino que sejam os presentes autos encaminhados à Secretaria Executiva do Ministério dos Transportes acompanhados do parecer em anexo, com a sugestão que se observe as recomendações nele contidas.'
40.	A Nota Técnica n. 5/2018/DIAR-SAC/SAC-MTPA (peça 120) , de 6/2/2018, entendeu como possível a emissão da Ordem de Serviço no âmbito do Convênio n. 822719/2015:
'Ante ao acima exposto e observada a manifestação da Consultoria Jurídica deste Ministério quanto ao entendimento relativo a contratação conduzida pelo Governo do Estado da Bahia mediante Regime Diferenciado de Contratação Integrada, entende-se como possível a efetivação do ato administrativo, pela autoridade competente, para que seja autorizada a emissão de Ordem de Serviço pelo convenente, no âmbito do Convênio nº 822719/2015, no que tange ao Contrato nº 021- CT028/2017, cabendo a responsabilidade de gestão e fiscalização à Secretaria de Infraestrutura do Estado da Bahia.
Destaca-se, por fim, o fato das recomendações técnicas emanadas deste Ministério terem sido acatadas integralmente, conforme formalizado pela Secretaria de Infraestrutura do Estado da Bahia.
Dessa forma, encaminho o presente expediente ao Gabinete da Secretaria Nacional de Aviação Civil para avaliação do exposto e pertinentes trâmites processuais.'
41.	O Relatório n. 9/2019/CGII/DIAR-SAC/SAC (peça 121) , de 23/4/2019 concluiu:
'5.1. Durante a visita técnica realizada foi possível verificar, conforme fotos expostas neste relatório, que a execução da obra do Convênio n° 822719/2015 foi concluída, de modo que, o Aeroporto encontra-se operacional, aguardando procedimentos de certificação junto a Agência Nacional de Aviação Civil - ANAC.
5.2. Concluímos, desta forma, pela aceitação e recebimento do objeto conveniado e atestamos o cumprimento da finalidade deste termo de parceria entre a Secretaria Nacional de Aviação Civil - SAC e o Governo do Estado da Bahia, através da Secretaria de Infraestrutura -SEINFRA/BA.'
42.	O Aeroporto Glauber Rocha foi inaugurado em 23/7/2019 (https://www.pmvc.ba.gov.br/aeroporto-glauber-rocha-e-inaugurado-com-a-presenca-do-presidente-jair-bolsonaro/, acesso em 15/6/2020) .
43.	A Portaria n. 2.256/SIA, de 24 de julho de 2019 (https://www.anac.gov.br/assuntos/legislacao/legislacao-1/portarias/2019/portaria-no-2256-sia-24-07-2019/@@display-file/arquivo_norma/PA2019-2256.pdf, acesso em 15/6/2020) , concedeu Certificado Operacional Provisório de Aeroporto à Socicam Administração, Projetos e Representações Ltda., operador do Aeroporto Glauber de Andrade Rocha - Vitória da Conquista/BA (SBVC) .
44.	Diante do exposto, considerando que, no caso concreto do Aeroporto de Vitória da Conquista, a SAC autorizou a emissão da ordem de serviço para a execução das obras, mediante apresentação de: a) Declaração formal de aprovação final do projeto básico pela equipe de fiscalização do Estado da Bahia (com ART da Fiscalização) ; b) Declaração de que o projeto atende, no que couber, às questões apontadas na Nota Técnica n. 80/2017/DIAR-SAC/SAC-MTPA, revisando em especial o que foi apontado quanto ao dimensionamento e detalhamento nesta etapa de projetos; considerando que as obras foram concluídas e que a SAC atestou o recebimento do objeto do convênio; considerando que o aeroporto recebeu o Certificado Operacional Provisório pela Anac; considerando que, ante as informações contidas nos autos, o início das obras sem a aprovação do projeto básico não trouxe prejuízo ao erário, uma vez que não houve necessidade de refazimento de serviços; propõe-se a não aplicação de multa aos responsáveis. 
45.	Sugere-se, com fundamento no inciso II do art. 2º da Resolução-	TCU 315/2020, dar ciência à Seinfra/BA quanto à irregularidade cometida, para que evite a sua repetição.
II. Inexecução de obras previstas em contrato (Contrato de Empreitada DERBA CE004-CT027/14) (achado III.2) 
46.	Verificou-se, por ocasião da auditoria, a inexecução da bacia de contenção do reservatório de óleo diesel da subestação elétrica prevista no projeto executivo da obra objeto do Contrato de Empreitada DERBA CE- 004/CT027/14 (Evidência 54) , no âmbito do Convênio 769301/2012. 
Manifestação MTPA
47.	Conforme informado à peça 111, foi informado que, em 16/10/2017, foi enviado à Secretaria de Infraestrutura do Estado da Bahia o Ofício n. 243/2017/DIAR-SAC/SAC (peça 111, item não digitalizável) questionando a previsão da conclusão do serviço de execução da bacia de contenção do reservatório de óleo da subestação elétrica.
48.	Em 30/10/2017, foi feito contato telefônico com o Secretário de Infraestrutura, Sr. Marcus Benício Foltz Cavalcanti, que informou que estava providenciando a resposta, mas ainda seria submetida à Procuradoria do Estado para análise.
49.	Destacou que em 30/10/2017, por meio do Ofício n. 252/2017/DIAR-SAC/SAC (peça 111, item não digitalizável) , foram reiterados os termos do Ofício n. 243/2017/DIAR-SAC/SAC.
50.	Posteriormente, em 13/12/2017, por meio do Ofício n. 260/2017/AECI (peça 113) , o MTPA encaminhou informações complementares. Foi encaminhado Relatório fotográfico - Instalação de bacia de contenção de óleo diesel - 14 de novembro de 2017 (peça 113, p. 8-9) .
Manifestação Secretaria de Infraestrutura
51.	A Superintendência de Infraestrutura de Transportes da Bahia (SIT) , órgão executor da Secretaria de Infraestrutura (Seinfra) , sucessor do extinto Departamento de Infraestrutura de Transportes da Bahia (Derba) , visando sanar o problema, acionou a empresa contratada para execução imediata da bacia de contenção do reservatório, conforme relatório fotográfico (peça 108, p. 5-7) .
52.	Diante do ocorrido, a Comissão de Recebimento da Obra foi notificada a dispensar maior atenção às exigências relativas ao cumprimento integral dos projetos de obras da Superintendência (peça 108, p. 8-9) .
Análise
53.	Verificou-se que o MTPA fez as devidas comunicações à Secretaria de Infraestrutura acerca da irregularidade apontada e que foi acionada a empresa contratada. Conforme demonstrado pelo Relatório fotográfico, evidenciou-se a execução da bacia de contenção de óleo diesel da subestação. Diante do exposto, considera-se a irregularidade apontada saneada.
III. Recebimento, por parte da equipe de fiscalização da SAC/MTPA, de carros contraincêndio de aeródromos (CCI) em desacordo com as especificações editalícias (Contrato n. 9/SAC-PR/2014 e n. 10/SAC-PR/2014) (achado III.3) 
Manifestação MTPA
54.	Iniciou informando que as empresas vencedoras do certame, Lavrita e Triel-HT, manifestaram-se junto à Sac, informando problemas de importação de pneus sobressalentes Michelin, modelo 395/85-R20-XZL-2, devido a atrasos na homologação junto aos órgãos competentes, não havendo liberação para importação. As empresas vencedoras do certame se comprometeram formalmente em solucionar pendências observadas nos relatórios elaborados pela Fiscalização da SAC, de itens considerados como acessórios e que não prejudicavam o pleno funcionamento do veículo em caso de combate a incêndios em aeronaves.
55.	Destacou que qualquer observação contida no relatório que implicasse em alteração de capacidade operacional dos CCI foi objeto de não-recebimento até que comprovadamente estivesse sanada, conforme Relatórios de Vistorias emitidos nas entregas dos CCI de Araguaína/TO, Porto Seguro/BA, Feira de Santana/BA, Guanambi/BA, Lençóis/BA e Teixeira de Freitas/BA (peça 111, item não digitalizável) .
56.	Os Termos de Recebimento Definitivo dos CCI entregues pela equipe de fiscalização manifestaram o entendimento de que:
a)	funções essenciais dos veículos no que tange ao atendimento a emergências em aeronaves estavam em pleno funcionamento;
b)	os demais pneus sobressalentes não afetariam o uso dos veículos, se tratando tão somente de peças de reposição;
c)	as empresas se comprometeram formalmente em entregar os itens faltantes; 
d)	não houve qualquer prejuízo ao erário, e, principalmente à disponibilização definitiva do veículo ao aeroporto para atender aos requisitos regulatórios da Agência Nacional de Aviação Civil - ANAC, sendo esta necessária para que o veículo pudesse compor ativo do SESCINC (Serviço de Prevenção, Salvamento e Combate a Incêndio em Aeródromos Civis) e assim permitir que os aeroportos estivessem aptos a operação de voos comerciais.
57.	Destacou que uma eventual não aceitação dos veículos impediria que estes estivessem disponíveis para composição da frota, o que não foi considerado razoável pela equipe de fiscalização. Houve o entendimento de que se tratava de contratos para entrega de vários veículos, e que eventuais pendências que não interferissem na plena funcionalidade do objeto poderiam ser solucionadas até momento prévio à conclusão de todo o contrato, e não para cada item em particular. Esta foi a forma como os assuntos foram tratados, estando encaminhada sua solução e o cumprimento do escopo contratual, dentro dos prazos de vigência.
58.	Também pontuou que não houve prejuízo a uma eventual manutenção ou reposição de peças, pois, dos quatro pneus sobressalentes exigidos no Edital, "sendo 2 (dois) completos montados em jantes ou aros e 2 (dois) desmontados, foram entregues dois pneus sobressalentes em todos os casos".
59.	O antigo MTPA destacou que os aeroportos contemplados nesse programa necessitavam dos CCI para cumprimentos das normas de segurança operacional estabelecidas pela Anac (Resolução Anac n. 115/2009, posteriormente substituída pela Resolução Anac n. 279/2013) ; bem como para terem condições de receber operações de voos regulares pelas companhias aéreas ou para aumentar seu Nível de Proteção Contraincêndio Existente (NPCE) para recebimento de aeronaves de maior porte. Isso implicaria que o recebimento provisório dos veículos estando em pleno funcionamento das suas funções operacionais de combate a incêndio até que fosse solucionado as irregularidades apontadas, dois pneus sobressalentes sem aro, traria impacto no desenvolvimento dos aeroportos regionais, pois não poderiam compor ativo da Sessão de Combate a Incêndio (Sesinc) até que estivessem recebidos definitivamente pela SAC e com sua operação liberada ao operador aeroportuário.
60.	Mesmo após a emissão dos Termos de Recebimento Definitivo, a equipe de fiscalização continuou adotando providências tempestivas uma vez que os contratos com as empresas Lavrita e Triel-HT estavam vigentes até 31/12/2017, para que todas as não conformidades apontadas nos relatórios fossem sanadas, elidindo as irregularidades, possibilitando o correto encerramento dos contratos. Informou que se encontravam retidos os pagamentos dos últimos CCI de cada contrato, com valores na ordem de R$ 2.682.000,00, até que restassem encerradas as pendências.
61.	À empresa Lavrita foram enviados os Ofícios n. 2/2017/DPG/SAC (5/7/2017) , n. 5/2017/DPG/SAC (1/8/2017) e n. 29/2017/PDG/SAC (4/10/2017) para que entregasse todos os pneus faltantes antes do término da vigência do contrato em 31/12/2017, sob pena de glosa do valor devido aos pneus não entregues ser descontado do valor pago à empresa pelo último veículo com entrega autorizada à avença em vigor. 
62.	A empressa Lavrita se manifestou por meio dos Ofícios n. 1062/17 (18/7/2017) ; n. 1223/17 (24/8/2017) ; e n. 1446/17 (23/10/2017) encaminhando à SAC o cronograma de entrega definitiva dos pneus.
63.	À empresa Triel-HT foi enviado o Ofício n. 11/2017/DPG/SAC (30/8/2017) para que apresentasse evidências e documentações comprobatórias de que todas as não conformidades apontadas nos relatórios emitidos pela SAC foram sanadas, sob pena de glosa do valor devido a eventuais acessórios não entregues ser descontado no valor a ser pago pelo último veículo com entrega autorizada do contrato em vigor.
64.	Por meio do Ofício n. 95/2017 (29/9/2017) , e-mails e documentos encaminhados, a Triel-HT conseguiu comprovar que todas as pendências apontadas nos veículos foram sanadas.
65.	Após comprovações pelas empresas quanto à solução das não-conformidades apontadas nos relatórios emitidos pela SAC, a equipe poderia emitir novos Termos de Recebimento Definitivo.
Manifestação empresa Lavrita
66.	A empresa Lavrita iniciou destacando que houve perfeito cumprimento das responsabilidades e exigências editalícias, bem como dos contratos de fornecimento dos CCI e que as ferramentas indicadas no item 81 do Relatório de auditoria foram devidamente apresentadas aos órgãos receptores dos caminhões no momento da sua entrega.
67.	Observou que o Relatório de Material - Acessórios (peça 102, p. 5-7) emitido pela Lavrita não continha desconformidades em relação à falta das ferramentas descritas no relatório de auditoria.
68.	Em relação à ausência de cabos de tomada fêmea Injet elétria e pneumática, esses materiais foram entregues de forma regular em todos os CCI, devidamente subscritos pelo responsável, de acordo com o quadro Lista de Ferramentas Específicas, com código LAV 003 (cabo de energia) .
69.	Já a ferramenta específica para abertura de pó químico do CCI foi entregue, conforme quadro Lista de Ferramentas Específicas, com o código LAV 016 (chave da tampa do reservatório da tampa do reservatório PQS) .
70.	O soquete e extensor para utilização do torquímetro também foi entregue, conforme quadro Lista de Ferramental Acessórios de Combate a Incêndio e Salvamento, com o código Lavrita SECFEMAN002-2860 (Torquímetro do tipo estalo - 200 a 1000 Nm - encaixe ¾" - Tramontina) .
71.	A empresa alegou que os dois pneus sobressalentes sem aro por CCI não foram entregues por motivos alheios à vontade da contratada.
72.	Os CCI eram equipados com pneus da marca Michelin, modelo 395/85-R20-XZL-2, que não estavam homologados e liberados para importação pelos órgãos competentes. Em todas as entregas foi registrada a falta dos dois pneus e elaborado um Termo de Compromisso para entrega posterior.
73.	Diante da situação, em 18/7/2017, a empresa encaminhou Ofício 1062/17 (peça 102, p. 9) à SAC informando a possibilidade da troca do modelo do pneu por outro, do mesmo fabricante, sem prejuízo aos CCI. Em 1º/8/2017, mediante Ofício n. 5/2017/DPG/SAC (peça 102, p. 10) , a SAC autorizou a substituição do pneu original pelo modelo 395/85-R20/XZL.
74.	Posteriormente, solicitou ao fabricante Michelin e o distribuidor exclusivo Tracbel S.A. a elaboração de um cronograma de fornecimento e importação dos pneus, sendo comunicado à SAC, por meio do Ofício n. 1223/17. A proposta da fornecedora dos pneus com o cronograma de entrega foi comunicada à SAC, em 20/10/2017, por meio do Ofício n. 1446/17. Ato contínuo, a Lavrita apresentou o pedido de compras junto ao fornecedor e cronograma de entrega.
Manifestação empresa Triel-HT
75.	Informou que, por ocasião da entrega técnica de cada unidade do CCI, a SAC, por meio de seus fiscais, emitia o respectivo termo de recebimento. Para as unidades em que a fiscalização identificava a ausência de algum item, o Termo de Recebimento contemplava, no item específico de Observação, a ausência respectiva e, no campo Conclusão, identificava se tratar de itens de fácil resolução e que não impediam o recebimento definitivo, deixando expresso o compromisso da Triel-HT em solucionar as pendências apontadas.
76.	A partir da emissão do Termo, a Triel-HT identificava as pendências e procedia a complementação da entrega, cumprindo todos os termos do edital, sempre antes da liberação do respectivo pagamento.
77.	Sobre a ausência dos dois pneus sobressalentes sem aro, esclareceu que o fato ocorreu diante da falta do produto no fornecedor.
78.	Justificou que alguns itens identificados como ausentes, como, por exemplo: soquete e extensor para utilização do torquímetro, cabos das tomadas fêmeas Injet Elétrica e Pneumática, sequer estavam previstos no Termo de Referência do Edital, e mesmo assim acabaram sendo fornecidos pela Triel-HT.
79.	Entendeu que a Triel-HT cumpriu todos os termos do Edital Pregão Eletrônico para Registro de Preços 2/2013, tendo os fiscais do contrato atuado de forma diligente para a solução das eventuais pendências encontradas, inexistindo qualquer razão para a desconstituição de qualquer ato e /ou procedimento, pois todos foram regulares nos termos da lei.
Análise
80.	A SAC solicitou à empresa Triel-HT, mediante o Ofício n. 11/2017/DPG/SAC, de 30/8/2017, que apresentasse evidências e documentações comprobatórias, como por exemplo: relatórios, declarações, termos de entregas ou serviços executados de que cada ausência de acessórios e/ou pendência apontados pela equipe técnica havia sido sanada.
81.	Em 29/9/2017, mediante Ofício n. 95/2017, a Triel-HT encaminhou resposta para cada apontamento e encaminhou Relatório de Serviços Executados, Termo de Treinamentos, Notas Fiscais e outras formas de comprovação de atendimento.
82.	A SAC, em 27/10/2017, emitiu o Parecer n. 14/2017/DIAR-SAC/SAC, nos seguintes termos:
'Ante o exposto, diante de toda documentação apresentada, este Departamento conclui pela comprovação total pela empresa TRIEL¿HT INDUSTRIAL E PARTICIPAÇÕES S.A de que todos os itens que constavam como pendentes nos relatórios emitidos pela equipe técnica da SAC/MTPA foram sanados, não havendo assim óbices para que o pagamento do último CCI entregue pela TRIEL seja realizada, uma vez que tal liberação ficou condicionada a tais comprovações pela empresa.'
83.	No caso da empresa Lavrita, o Ofício n. 1446/2017, de 23/10/2017, informou que o último CCI do contrato, destinado ao Aeroporto de Jijoca de Jericoacoara/CE, seria entregue dentro do prazo contratual, 31/12/2017.
84.	A entrega dos pneus sobressalentes sem aro foi feita até o mês de maio/2018. A SAC entendeu como exequível a programação apresentada e que não se fazia necessária a prorrogação do prazo contratual, condicionando a liberação do pagamento do último CCI a ser entregue pela Lavrita após comprovação de que todos os 66 pneus fossem entregues sob pena de glosa do valor devido aos pneus não entregues, conforme Parecer n. 17/2017/DIAR-SAC/SAC.
85.	Dessa maneira, entende-se que a SAC tomou as medidas cabíveis para assegurar que as pendências apontadas nos relatórios fossem cumpridas pelas empresas Lavrita e Triel-HT, ainda que de forma intempestiva, ou seja, posterior à emissão dos Termos de Recebimento Definitivo, conforme apontado no Relatório de Auditoria.
86.	Uma vez que não houve prejuízos à Administração Pública, propõe-se apenas, com fundamento no inciso II do art. 2º da Resolução-TCU 315/2020, dar ciência à SAC das irregularidades detectadas nos Contratos n. 9/SAC-PR/2014 e n. 10/SAC-PR/2014, com vistas a evitar a sua ocorrência futura.
CONCLUSÃO
87.	A presente instrução procurou analisar as audiências do Sr. Marcus Benício Foltz Cavalcanti e do Sr. Saulo Filinto Pontes de Souza, além das oitivas do então Ministério dos Transportes, Portos e Aviação Civil, atual Ministério da Infraestrutura, da Secretaria de Infraestrutura do Estado da Bahia, da empresa Lavrita Engenharia Consultoria e Equipamentos Industriais Ltda.; e da empresa Triel-HT Industrial e Participações S.A. quanto às irregularidades apontadas no Relatório de Auditoria.
88.	Em relação às obras do terminal de passageiros (TPS) do Novo Aeroporto de Vitória da Conquista/BA (Contrato 21-CT028/2017) iniciadas sem aprovação do projeto básico e/ou executivo e sem autorização do órgão concedente, em afronta ao Termo de Convênio 822719/2015, Cláusula Segunda, alíneas "a" e "n", bem como à Lei 12.462/2011, art. 8º, § 7º, c/c o Decreto 7.581/2011, art. 66, os responsáveis ouvidos em audiência não conseguiram elidir o achado de auditoria, razão pela qual se propõe rejeitar as suas razões de justificativa (itens 9 a 45) . 
89.	 Considerando que, no caso concreto do Aeroporto de Vitória da Conquista, a SAC autorizou a emissão da ordem de serviço para a execução das obras, mediante apresentação de: a) Declaração formal de aprovação final do projeto básico pela equipe de fiscalização do Estado da Bahia (com ART da Fiscalização) ; b) Declaração de que o projeto atende, no que couber, às questões apontadas na Nota Técnica n. 80/2017/DIAR-SAC/SAC-MTPA, revisando em especial o que foi apontado quanto ao dimensionamento e detalhamento nesta etapa de projetos; considerando que as obras foram concluídas e que a SAC atestou o recebimento do objeto do convênio; considerando que o aeroporto recebeu o Certificado Operacional Provisório pela Anac; considerando que, ante as informações contidas nos autos, o início das obras sem a aprovação do projeto básico não trouxe prejuízo ao erário, uma vez que não houve necessidade de refazimento de serviços; propõe-se a não aplicação de multa aos responsáveis (itens 31 a 45) . 
90.	Sugere-se, com fundamento no inciso II do art. 2º da Resolução-	TCU 315/2020, dar ciência à Seinfra/BA quanto à irregularidade cometida, para que evite a sua repetição (itens 31 a 45) . 
91.	Quanto às irregularidades apontadas neste Relatório de Auditoria relacionadas ao serviço não prestado de instalação da bacia de contenção prevista na planta 598016-10-PE-119-DE-0201 relativa ao Contrato de Empreitada DERBA CE-004/CT027/14 (Novo Aeroporto de Vitória da Conquista/BA) , no âmbito do Convênio 769301/2012, tanto o MTPA como a Seinfra conseguiram demonstrar a execução do serviço, sendo considerada saneada a irregularidade apontada, conforme itens 46 a 53 desta instrução.
92.	Sobre o recebimento de carros contraincêndio de aeródromos (CCI) em desacordo com as especificações editalícias, verificou-se que a SAC tomou as medidas cabíveis para assegurar que as pendências apontadas nos relatórios fossem cumpridas pelas empresas Lavrita e Triel-HT, ainda que de forma intempestiva, ou seja, posterior à emissão dos Termos de Recebimento Definitivo. Assim sendo, propõe-se dar ciência à SAC da irregularidade apontada, com vistas a evitar a sua ocorrência futura (itens 54 a 86) .
PROPOSTA DE ENCAMINHAMENTO
93.	Submetem-se os autos à consideração superior, manifestando a proposta a seguir detalhada:
a)	 rejeitar as razões de justificativas apresentadas pelos Srs. Marcus Benicio Foltz Cavalcanti (CPF XXX.463.155-XX) e Saulo Filinto Pontes de Souza (CPF XXX.808.535-XX) , deixando-lhes de aplicar multa;
b)	 com fundamento no inciso II do art. 2º da Resolução-TCU 315/2020, dar ciência à Secretaria de Infraestrutura do Estado da Bahia (Seinfra/BA) de que as obras do terminal de passageiros (TPS) do Novo Aeroporto de Vitória da Conquista/BA (Contrato 21-CT028/2017) foram iniciadas sem aprovação do projeto básico e/ou executivo e sem autorização do órgão concedente (SAC/MTPA) , o que afronta o disposto no Termo de Convênio 822719/2015, Cláusula Segunda, alíneas "a" e "n", e na Lei 12.462/2011, art. 8º, § 7º, c/c o Decreto 7.581/2011, art. 66;
c)	  com fundamento no inciso II do art. 2º da Resolução-TCU 315/2020, dar ciência à Secretaria Nacional de Aviação Civil (SAC) sobre o recebimento de carros contraincêndio de aeródromos (CCI) em desacordo com as especificações editalícias, identificado nos Contratos n. 9/SAC-PR/2014 e n. 10/SAC-PR/2014, o que afronta o disposto na alínea b do inciso II do art. 73 da Lei 8.666.93 c/c art. 9º da Lei 10.520/2002;
d)	 encaminhar o acórdão que vier a ser proferido à SAC e à Seinfra/BA, destacando que o relatório e o voto que fundamentam a deliberação ora encaminhada podem ser acessados por meio do endereço eletrônico www.tcu.gov.br/acordaos;
e)	 com fundamento no art. 169, inciso III do Regimento Interno do TCU, arquivar os presentes autos."
8.	O corpo diretivo da unidade técnica aquiesceu ao encaminhamento.
	É o relatório.

Luciano Bandeira Campos (885.877.976-20), representando Ministério dos Transportes, Portos e Aviação Civil (extinta); Cecilia Machado Cafezeiro (897.111.495-91), representando Secretaria de Infraestrutura do Estado da Bahia.

Não atuou.

RELATÓRIO DE AUDITORIA. OBRAS DE CONSTRUÇÃO DO NOVO AEROPORTO DE VITÓRIA DA CONQUISTA/BA. INÍCIO DAS OBRAS ANTES DA APROVAÇÃO DO PROJETO EXECUTIVO. INDÍCIOS DE IRREGULARIDADES NO RECEBIMENTO DOS SERVIÇOS. AUDIÊNCIA E OITIVA. OBRA CONCLUÍDA DE ACORDO COM O PACTUADO. NÃO APLICAÇÃO DE MULTA. CIÊNCIA.

RELATÓRIO DE AUDITORIA (RA)

Secretaria de Fiscalização de Infraestrutura Rodoviária e de Aviação Civil (SeinfraRod).

Cuidam os autos de relatório de auditoria realizada na Secretaria Nacional de Aviação Civil do antigo Ministério dos Transportes, Portos e Aviação Civil (SAC/MT) e na Secretaria de Infraestrutura do Estado da Bahia (Seinfra/BA) , com o objetivo de fiscalizar as obras de construção do novo aeroporto de Vitória da Conquista/BA. 
2.	Para a consecução do objeto, foi previsto o aporte de recursos do Fundo Nacional de Aviação Civil (Fnac) , por meio dos Convênios 769.301/2012 (lado Ar) e 822.719/2015 (lado Terra) , celebrados entre a SAC/MT e a Seinfra/BA.
3.	O Convênio 769.301/2012 foi pactuado no valor de R$ 53.070.407,02 e vigeu de 26/12/2012 a 18/12/2016. Seu objeto previa a construção da infraestrutura de pista de pouso e decolagem, acessos viários, seção contra incêndio - SCI, subestação, iluminação da via de acesso e cercas patrimonial e operacional.
4.	O Convênio 822719/2015, que se encontrava à época em execução, previu o aporte de R$ 45.000.000,00 para construção do terminal de passageiros (TPS) , aquisição e instalação dos equipamentos de auxílio à navegação, complemento da cerca operacional, reservatórios de água, iluminação de via de contorno, mobiliários e equipamentos do SESCINC, iluminação do pátio de aeronaves e implantação de redes de telecomunicações.
5.	No curso da fiscalização, foram identificados os seguintes indícios de irregularidades:  obras do terminal de passageiros (TPS) iniciadas sem aprovação do projeto básico e/ou executivo e sem autorização do órgão concedente (Contrato CE021-CT028-17) (achado III.1) ; inexecução de obras previstas em contrato (Contrato de Empreitada DERBA CE004-CT017/14) (achado III.2) ; concepção do empreendimento não considerou e/ou não planejou adequadamente as obras/serviços complementares (Convênio 769.301/2012) (achado III.4) ; e atrasos no cronograma das obras do TPS (Contrato 021-CT028/17) (achado III.5) .
6.	Por meio de despacho, autorizei as seguintes medidas processuais:
6.1.	Audiência dos Srs. Marcus Benício Foltz Cavalcanti, na condição de Secretário de Infraestrutura do Estado da Bahia, e Saulo Filinto Pontes de Souza, na condição de Diretor-Superintendente da Superintendência de Infraestrutura de Transportes da Bahia, "por ter assinado ordem de serviço para início das obras do Terminal de Passageiros do Novo Aeroporto de Vitória da Conquista antes da aprovação do projeto básico pelo Ministério dos Transportes, Portos e Aviação Civil, e antes da conclusão e aprovação do projeto executivo da etapa, e também antes da emissão de autorização para início das obras pelo órgão concedente, em afronta ao Termo de Convênio 822719/2015, Cláusula Segunda, alíneas "a" e "n", e da Lei 12.462/2011, art. 8º, § 7º, c/c o Decreto 7.581/2011, art. 66"; 
6.2.	Oitiva:
a)	do então Ministério dos Transportes, Portos e Aviação Civil e da Secretaria de Infraestrutura do Estado da Bahia, em virtude das "[...] irregularidades apontadas neste Relatório de Auditoria relacionadas ao serviço não prestado de instalação da bacia de contenção prevista na planta 598016-10-PE-119-DE-0201 relativa ao Contrato de Empreitada DERBA CE-004/CT027/14, no âmbito do Convênio 769301/2012"; e
b)	do então Ministério dos Transportes, Portos e Aviação Civil e das sociedades empresárias Lavrita Engenharia Consultoria e Equipamentos Industriais Ltda. e Triel-HT Industrial e Participações S.A., em virtude da "[...] emissão de Termos de Recebimento Definitivos de Carros Contraincêndio de Aeródromo, os quais estavam em desacordo com as especificações do Edital Pregão Eletrônico para Registro de Preços 2/2013, em contrariedade ao art. 73, inciso II, da Lei 8.666/93 c/c art. 9º Lei 10.520/2002 e ao art. 5º, inciso II, alínea "f" da Portaria Interministerial 507/2011, podendo resultar em decisão do Tribunal no sentido de desconstituir os referidos termos de recebimento".
7.	A SeinfraRodoviaAviação analisou as respostas enviadas e, não obstante consignar o não afastamento da irregularidade indicada no subitem 6.1, pontuou que não cabia a aplicação de sanção, uma vez que a SAC/MT autorizou a emissão da ordem de serviço para a execução das obras, mediante apresentação de declaração formal de aprovação final do projeto básico pela equipe de fiscalização e de que o projeto atendia, no que coubesse, às questões apontadas na Nota Técnica  80/2017/DIAR-SAC/SAC-MTPA; as obras foram concluídas; a SAC/MT atestou o recebimento do objeto do convênio; e o aeroporto recebeu o certificado operacional provisório pela Anac.
8.	Sobre a ocorrência consignada na letra "a" do subitem 6.2, a unidade técnica asseverou que tanto o extinto MTPA quanto a Seinfra/BA conseguiram demonstrar a execução do serviço, de modo que a irregularidade pode ser considerada saneada.
9.	A respeito do recebimento de carros contraincêndio de aeródromos (CCI) em desacordo com as especificações editalícias (letra "b" do subitem 6.2) , a SeinfraRodoviaAviação apontou que a SAC/MT tomou as medidas cabíveis para assegurar que as pendências apontadas nos relatórios fossem cumpridas pelas empresas contratadas, ainda que de forma intempestiva.
10.	Sendo assim, considerando que as ocorrências apontadas pela equipe de fiscalização não geraram maiores consequências quanto ao regular andamento das obras e ao posterior cumprimento do contrato, com a conclusão do novo aeroporto de Vitória da Conquista/BA na forma pactuada, acolho a proposta da unidade técnica no sentido de não aplicar sanção aos gestores.
11.	 Não obstante, julgo pertinente dar ciência das seguintes irregularidades à Seinfra/BA a fim de que evite ocorrências semelhantes no futuro:
a)	as obras do terminal de passageiros (TPS) do Novo Aeroporto de Vitória da Conquista/BA (Contrato 21-CT028/2017) foram iniciadas sem aprovação do projeto básico e/ou executivo e sem autorização do órgão concedente (SAC/MTPA) , o que afronta o disposto no Termo de Convênio 822.719/2015, cláusula segunda, alíneas "a" e "n", e na Lei 12.462/2011, art. 8º, § 7º, c/c o Decreto 7.581/2011, art. 66; e
b) 	os carros contraincêndio de aeródromos (CCI) foram recebidos em desacordo com as especificações editalícias, nos Contratos 9/SAC-PR/2014 e 10/SAC-PR/2014, o que afronta o disposto na alínea "b" do inciso II do art. 73 da Lei 8.666/1993 c/c art. 9º da Lei 10.520/2002.
12.	Diante de todo o exposto, VOTO por que seja adotada a deliberação que ora submeto a este Colegiado.
TCU, Sala das Sessões, em 12 de maio de 2021.
BENJAMIN ZYMLER 
Relator